臺灣高等法院高雄分院民事判決
111年度上易字第62號
上  訴  人  温明達  
            溫康達    住高雄市○鎮區○○○路000號00樓之                        0            
            温泓達  
            温鋐炆  
            鍾梅馨（即温隆勳之承受訴訟人）

            王温敏娟（即温隆勳之承受訴訟人）


            温敏婷（即温隆勳之承受訴訟人）


            溫志斌  
            温智能  
            溫富森  
            溫卓謀  
            温銘春  
上12人共同  蔡念辛律師
訴訟代理人
上  訴  人  林貞蘭  
            温悅喜  
            温宜貞  
            温雯婷  
兼上4人     溫耀鴻  
共同訴訟代理人                        
上  訴  人  温景貴  
兼上1人     温永揚  
○○○○○            0號
上  訴  人  温旺春  
            温隆信  

                      送達址：台北市○○區○○路○段00號0樓之0
            温隆俊  
            温隆亮  
            温全春  

            溫水蓮  
            温容鍇  

            温容富  
            溫侃融  

            温永魁  
            温峻鋒  
            温永豐  
追加被告    陳冠妏地政士（即温建龍之遺產管理人）

上  一  人  陳炎煌  
訴訟代理人          
被上訴人    温智勝  
上  一  人  温康迪  
訴訟代理人                      
上列當事人間請求分割共有物事件，上訴人對於中華民國110年1
0月29日臺灣屏東地方法院107年度訴字第946號第一審判決提起
上訴，本院判決如下：
    主      文
原判決除確定部分外，關於分割共有物及該訴訟費用部分廢棄，
發回臺灣屏東地方法院。
    事實及理由
一、按訴訟標的對於共同訴訟之各人必須合一確定者，共同訴訟
    人中一人之行為有利於共同訴訟人者，其效力及於全體，民
    事訴訟法第56條第1項第1款定有明文。本件被上訴人提起分
    割共有物之訴，經原審判決後，上訴人癸○○提起上訴，自形
    式上觀之，為有利於共同訴訟人之行為，依上開規定，其等
    上訴效力及於原審同造而未上訴之Ｂ○○、子○○、宇○○、Ｅ○○、
    甲○○○、巳○○、玄○○、未○○、Ｃ○○、Ａ○○、地○○、乙○○、辰○○
    、辛○○、天○○、Ｄ○○、午○○、丁○○、壬○○、亥○○、戌○○、酉○
    ○、庚○○、宙○○、寅○○、丑○○、黃○○、戊○○、
　　卯○○、己○○（下合稱Ｂ○○等30人），爰併列Ｂ○○等30人為視同
    上訴人，合先敘明。
二、被繼承人温隆勳於民國111年5月9日死亡，繼承人Ｅ○○、甲○○
    ○、巳○○（下合稱Ｅ○○等3人）於111年8月18、22日具狀聲明
    承受訴訟(見本院卷三第101至119頁），應予准許。
三、次按請求分割公同共有物之訴，為固有之必要共同訴訟，應
    由同意分割之公同共有人全體一同起訴，並以反對分割之其
    他公同共有人全體為共同被告，於當事人適格始無欠缺。又
    於第二審為訴之變更、追加，非經他造同意，不得為之。但
    訴訟標的對於數人必須合一確定時，追加其原非當事人之人
    為當事人者，不在此限，民事訴訟法第446 條第1 項但書、
    第255 條第1 項第5 款定有明文。查，被上訴人於107年6月
    22日起訴請求分割兩造共有坐落屏東縣○○鄉○○段000 地號土
    地（下稱系爭土地，見原審卷一第15、33頁），而系爭土地
    共有人之一即訴外人温永鏜於訴訟繫屬前之97年6月27日死
    亡（見原審卷一第95、101頁），依法即應以温永鏜之全體
    繼承人為被告。惟温永鏜之次男温建龍於103年5月19日死亡
    （見原審卷一101頁），温建龍之第一順位繼承人即配偶林
    吟姝、子女温鼎銓（原名温信衡）、温信智、温信豪、温君
    詅（原名温信瑋，下與林吟姝、温鼎銓、温信智、温信豪合
    稱林吟姝等5人）均拋棄繼承，其次順位繼承人亦均拋棄繼
    承，由臺灣高雄少年及家事法院（下稱少家法院）以106年
    度司繼字第3537號事件（下稱第3537號事件），選任丙○○地
    政士為其遺產管理人乙節，有少家法院111年4月11日函、林
    吟姝111年4月19日聲請分割共有物已拋棄狀可憑（見本院卷
    二第11至27頁），並經本院職權調閱第3537號事件卷明確，
    可知林吟姝等5人非温永鏜之繼承人，另丙○○地政士方屬温
    永鏜之繼承人，是被上訴人於111年10月24日以追加被告民
    事狀追加丙○○地政士為本件被告（見本院卷三第183頁），
    於法尚無不合，應予准許。
四、又按第一審之訴訟程序有重大之瑕疵者，第二審法院得廢棄
    原判決，而將該事件發回原法院；但以因維持審級制度認為
    必要時為限。前項情形，應予當事人陳述意見之機會，如兩
    造同意願由第二審法院就該事件為裁判者，應自為判決，民
    事訴訟法第451 條第1 、2 項定有明文。又同法第451 條第
    1 項判決並得不經言詞辯論為之，此觀同法第453 條規定亦
    明。至所謂訴訟程序有重大之瑕疵者，係指第一審違背訴訟
    程序之規定，其違背與判決內容有因果關係，或因訴訟程序
    違背規定，不適於為第二審辯論及判決之基礎者而言。而請
    求分割共有物之訴，為固有必要共同訴訟，須共有人全體參
    與訴訟，其當事人之適格始無欠缺。如有當事人不適格之情
    形，法院即不得對之為實體上之裁判，而當事人適格之要件
    是否具備，為法院應依職權調查之事項。查：
  ㈠被上訴人主張：系爭土地為兩造共有，應有部分如原判決附
    表一所示，惟系爭土地共有人温永鏜已於訴訟繫屬前死亡，
　　林吟姝等5人、乙○○、辰○○、宙○○、辛○○、Ｄ○○、天○○為温永
    鏜之繼承人。又系爭土地並無因物之使用目的不能分割或契
    約定有不分割期限之情形，且無法協議分割，爰依民法第82
    3 條第1 項之規定，訴請裁判分割系爭土地（至被上訴人訴
    請辦理被上訴人温永勝繼承登記部分，未據上訴，非本院審
    理範圍）。然被上訴人於原審起訴時漏列温永鏜之繼承人丙
    ○○地政士為共同被告，原審未予查明，仍逕為判決分割系爭
    土地，顯有當事人不適格之違誤。而丙○○地政士既遭漏列為
    共同被告，且其未受任何系爭土地之分配，判決之結果對於
    其亦屬不利，自足認原審之訴訟程序有重大瑕疵。
  ㈡又就原判決前開訴訟程序有重大瑕疵部分，經本院於111年5
    月26日準備程序詢問丙○○地政士以外之兩造意見（見本院卷
    二第128頁），而被上訴人及上訴人癸○○、Ｂ○○、子○○、宇○○
    、Ｅ○○等3人、玄○○、未○○、Ｃ○○、Ａ○○、地○○訴訟代理人均表
    示：為維護温建龍之遺產管理人即丙○○地政士之審級利益，
    請本院發回原審（見本院卷二第128頁）；另本院於111年9
    月14日言詞辯論期日通知丙○○地政士到庭，並於2週內具狀
    就是否同意本院自為裁判表示意見（見本院卷三第145頁）
    ，而丙○○地政士於111年9月28日具狀不同意由本院就該事件
    自為實體之判決，請求將案件發回原審法院審理（見本院卷
    三第163 頁），其餘當事人則均未到庭或以書狀表明是否同
    意由本院自為實體判決，故本件顯無從經兩造同意由本院就
    本事件自為實體判決，以補正上開程序之瑕疵。此外，本件
    分割共有物之訴其訴訟標的對於兩造即系爭土地之全體共有
    人必須合一確定，具有不可分之關係，依上開說明，原審所
    踐行之訴訟程序既有重大瑕疵，復未能使兩造同意願由本院
    就本件為裁判，以補正上開訴訟程序之瑕疵，為維持當事人
    審級制度之利益，自有將本事件關於分割共有物及該訴訟費
    用部分發回原法院更為裁判之必要。是上訴人指摘原判決不
    當，求予廢棄，為有理由，爰不經言詞辯論，由本院將原判
    決此部分廢棄，發回原審法院更為裁判，俾維審級利益。
　㈢此外，寅○○具狀已將系爭土地應有部分贈與申○○（見本院卷
    三第147頁），此部分宜請一併注意，附此敘明。　
五、據上論結，本件上訴為有理由，依民事訴訟法第451 條第1
    項、第453 條，判決如主文。
中　　華　　民　　國　　111 　年　　11　　月　　22　　日
                              民事第二庭
                                審判長法  官  黃國川　　
                                      法  官  黃宏欽　　
                                      法  官  何佩陵
以上正本證明與原本無異。
本件不得上訴。
中　　華　　民　　國　　111 　年　　11　　月　　22　　日
                                      書記官  陳旻萱